【裁判字號】    94,建,262
【裁判日期】    950509
【裁判案由】    損害賠償
【裁判全文】
臺灣臺北地方法院民事判決               94年度建字第262號
原      告  勝宏工程有限公司
法定代理人  丙○○
被      告  戊○○
訴訟代理人  粘舜權律師
複代理人    吳雨學律師
            甲○○
上列當事人間請求損害賠償事件，本院於民國95年4月25日言詞
辯論終結，判決如下：
    主    文
被告應給付原告新台幣壹佰伍拾伍萬零陸佰零柒元及自民國94年
8月19日起至清償日止，按週年利率5%計算之利息。
原告其餘之訴駁回。
訴訟費用由被告負擔十分之九，餘由原告負擔。
本判決於原告以新台幣伍拾壹萬柒仟元供擔保後，得假執行。但
被告如以新台幣壹佰伍拾伍萬零陸佰零柒元為原告預供擔保後，
得免為假執行。
原告其餘假執行之聲請駁回。
    事實及理由
一、本件依兩造所訂定之承攬合約第29條後段約定，如發生訴訟
    時，保證人及乙方（按即被告）均同意以甲方（按即原告）
    所在地之法院管轄之，而原告設於台北市○○○路○段67號5
    樓之1，為本院管轄區域，本院就本件為有管轄權。
二、原告主張：其與被告戊○○為承攬奇美電子四廠配電FFU工
    程（下稱系爭工程），於民國93年間簽訂承攬合約，約定：
    1.本工程總價為新台幣（下同）360萬元，乙方（即被告）
    認為並無漏估項目或數量，如有遺漏或誤算，均不影響本合
    約所定之總價，乙方不得藉任何理由要求加價，應照本合約
    總價及圖說規定，全部施工完竣（合約第4條）。2.開工日
    期：中華民國（93）年5月1日至中華民國（93）年9月30日
    止（合約第5條）。3.乙方倘不於合約所定期限內完工時，
    應向甲方按逾期之日數，每日賠償甲方（原告）之損失，以
    工程總價之千分之四計算，此項賠償款，甲方得在乙方未領
    工程款內扣除，如有不足，仍向乙方或其保證人追償之（合
    約第5條）。4.倘乙方無故停止工作，或延緩履行本合約，
    經甲方通知乙方或連帶保證人後3日內，仍不遵照工作時，
    甲方得另僱他人工作，所有場內之材料、器具、設備等，統
    歸甲方併用，其由甲方另僱他人續造工程之用，延期之損失
    等，甲方得由工程總價內扣除之，不足之數應歸乙方或保證
    人負擔（合約第22條）。詎被告於完成系爭工程部分工程，
    並由其支付230萬4,240元後，竟於93年9月16日起無故停工
    ，陷其於進退失據之境，經其通知限期復工，被告仍不依照
    本合約總價及圖說規定，全部施工完竣，其為完成系爭工程
    ，乃通知被告解除契約，並即重金禮聘訴外人昌暉公司、詮
    偉公司及陳容陞、曹金海、強毅工程公司，並動員其公司全
    體工作人員，日夜趕工，終於在限期內完成系爭工程，但經
    計算後，其共損失172萬3,107元，係因可歸責於承攬人即被
    告之事由，遲延工作，顯可預見其不能於限期內完成而其遲
    延可為工作完成後解除契約之原因。爰依系爭承攬合約第22
    條之約定及民法第503條、第502條第2項規定，請求被告損
    害賠償等語。並聲明：(一)被告應給付原告172萬3,107元及自
    起訴狀繕本送達翌日（按即94年8月19日）起至清償日止，
    按週年利率5%計算之利息。(二)願供擔保，請准宣告假執行。
三、被告則以：兩造確實簽訂系爭承攬合約，伊亦依照進度完成
    部分工程，惟系爭工程係採實做實算，而伊於93年9月16日
    向原告請款，該期原告應支付150萬元工程款，惟原告僅支
    付85萬元即期支票，其餘款項拒絕支付，顯未依系爭承攬合
    約第5（誤載為3）條付款辦法之約定付款，伊即向原告之經
    理丁○○表示倘未依約支付工程款項，伊拒絕繼續施工，以
    免損害擴大等語，原告既有未依約給付情事，伊自得拒絕繼
    續施作工程，故伊並非無故停工；且原告所支付伊之222萬
    812元其中之172,500元部分，係原告另外要求伊協助施作之
    L30插座，並非系爭工程之款項，另所載之「5萬元（公司拿
    現金）」部分，則係原告追加工程，人力不足，另外僱工協
    助施作所支付之點工工資，由伊代轉支付與訴外人乙○○（
    勝發水電工程行），亦非伊領取之工程款；又伊雖有收到原
    告之存證信函，惟原告於該存證信函中並未表示解除契約之
    意思表示等語，資為抗辯。並聲明：(一)原告之訴及假執行之
    聲請均駁回。(二)如受不利判決，請准供擔保宣告免為假執行
    。
四、得心證之理由：
（一）原告主張伊與被告戊○○為承攬系爭工程，於93年間簽訂
      系爭承攬合約，約定工程總價為360萬元。嗣被告於完成
      系爭工程部分工程，並由伊支付230萬4,240元後即於93年
      9月16日起停工，經伊通知限期復工，被告仍不依照本合
      約總價及圖說規定，全部施工完竣，伊為完成系爭工程，
      乃通知被告解除系爭契約，並委由訴外人昌暉公司等人及
      伊自己員工繼續趕工施作後，終如期完成系爭工程，但經
      計算後，伊共計支出工程款540萬3,107元等之事實，固據
      其提出奇美電子四廠FFU施工工資總合計表（下稱工資總
      合計表）、系爭承攬合約各1件、資料表及各項書據影本
      各1 宗為證（見本院卷第6至161頁）。另對於被告辯稱原
      告所支付之222萬812元其中之172,500元部分，係原告另
      外要求伊協助施作之L30插座，並非系爭工程之款項等語
      ，原告表示該部分金額可以不請求等語（見本院卷第204
      頁）。被告除就兩造確實簽訂系爭承攬合約，及完成部分
      工程，領取部分工程款不爭執外，否認有何可歸責事由而
      致遲延工作，並以上開情詞置辯。是本件兩造間主要之爭
      執點應在於：
      (一)被告是否無故停工？有無可歸責事由，而遲延工作？
      (二)原告是否有為解除系爭契約之意思表示？其解除系爭契
        約是否合法？
      (三)原告請求是否有據？被告辯稱原告所支付予被告之222
        萬812元其中之172,500元部分，係原告另外要求伊協助
        施作之L30插座，並非系爭工程之款項等語，原告表示
        該部分金額可以不請求等語，其真意為何？
      分別論述如下：
（二）被告是否無故停工？有無可歸責事由，而遲延工作？
    1.按稱承攬者，謂當事人約定，一方為他方完成一定之工作
      ，他方俟工作完成，給付報酬之契約。約定由承攬人供給
      材料者，其材料之價額，推定為報酬之一部。民法第490
      條定有明文。故承攬契約，係以工作完成後，定作人始給
      付報酬為原則。惟上開規定既非強制規定，自非不許當事
      人另行約定報酬給付之時期。而查，依兩造所不爭執為真
      正之系爭契約第5條約定：本工程付款辦法，依照左列之
      細則由甲方核實後，憑本合約所使用印鑑，支領各項工程
      款。一、付款條件：每月（當）月二十五日計價，隔月十
      日請款一半現金，一半一個（月）票期。... （見本院卷
      第7頁）。足見兩造雖另行約定付款條件為每月（當）月
      25日計價，隔月10日請款一半現金，一半一個（月）票期
      ，惟亦約定應由原告核實後，支領各項工程款。尚非一經
      被告請款，原告即應全部照付。被告辯稱系爭工程係採實
      做實算云云，與系爭契約之約定不符，委無可取。
    2.被告又辯稱伊於93年9月16日向原告請款，該期原告應支
      付150萬元工程款，惟原告僅支付85萬元即期支票，其餘
      款項拒絕支付，顯未依系爭承攬合約第5條付款辦法之約
      定付款云云，然為原告所否認，自應由被告負舉證責任（
      民事訴訟法第277條前段規定參照）。惟查，兩造間約定
      應由原告核實後，被告始能支領各項工程款，尚非一經被
      告請款，原告即應全部照付等情，業據論述如上。而經訊
      據證人即原告之前經理丁○○雖到庭證稱被告曾於93年9
      月16日請款後，向其表達倘原告未依約支付工程款項，拒
      絕繼續施工，說沒有辦法發工資、說那期的工程款沒有領
      到就撐不下去等語（見本院卷第198頁），惟按承攬人應
      發給其所僱用之工人工資，為承攬人依僱傭契約所應付之
      僱用人義務，尚與定作人無涉，原告雖未按被告請款金額
      全部給付，縱因而導致其未能發給工人工資，惟依上開說
      明，顯與原告無涉，被告以此為由而拒絕繼續施做系爭工
      程，顯非屬正當事由；況證人丁○○對於被告究做了多少
      工程，領了多少工程款等，均結稱不知道詳細數字，僅稱
      ：有印象，請款工程界有一定的比例（見同上頁）、工程
      界不可能請（款）超過（見本院卷第200頁）等語，並未
      能證明原告有不能核實而須按被告當期請領工程款金額之
      全部付款之義務，仍未能為有利於被告之認定依據。
    3.綜上，被告迄未能舉證證明系爭工程係採實做實算，及其
      施工進度已經原告核實為應給付該期全部工程款150萬元
      之進度，是被告辯稱伊於93年9月16日向原告請款，該期
      原告應支付150萬元工程款，惟原告僅支付85萬元即期支
      票，其餘款項拒絕支付，顯未依系爭承攬合約第5條付款
      辦法之約定付款，伊得拒絕繼續施工，以免損害擴大云云
      ，即無可取。原告主張被告為無故停工，被告有可歸責之
      事由，而遲延工作等語，則為可取。
（三）原告是否有為解除系爭契約之意思表示？其解除系爭契約
      是否合法？
    1.按契約當事人之一方遲延給付者，他方當事人得定相當期
      限催告其履行，如於期限內不履行時，得解除其契約。又
      解除權之行使，應向他方當事人以意思表示為之。民法第
      254條、第258條固分別明定，是為法定解除權。惟契約當
      事人非不得另行約定解除契約之事由及條件，即約定解除
      權，此為契約自由內容之一。
    2.依系爭合約第22條約定，倘乙方（按即被告）無故停止工
      作，或延緩履行本合約，經甲方（按即原告）通知乙方或
      連帶保證人後3日內，仍不遵照工作時，甲方得另僱他人
      工作，所有場內之材料、器具、設備等，統歸甲方併用，
      其由甲方另僱他人續造工程之用，延期之損失等，甲方得
      由工程總價內扣除之，不足之數應歸乙方或保證人負擔（
      見本院卷第9頁）。而查，被告於完成系爭工程部分工程
      後，竟於93年9月16日起無故停工，為有可歸責之事由，
      而遲延工作，經原告以存證信函通知被告限期復工，被告
      迄未再進場依照系爭合約總價及圖說規定施工等情，既經
      論述如上，並為被告所不否認有收到原告通知之存證信函
      （見本院卷第181頁），雖被告否認原告有為解除系爭契
      約之意思表示，而原告迄未能舉證證明其有為解除系爭契
      約之意思表示，惟被告既經原告知限期復工，而迄未再進
      場依照系爭合約總價及圖說規定施工，是原告縱未於存證
      信函表示解除契約之之意思表示，惟依上開約定，原告自
      得另僱他人工作，所有場內之材料、器具、設備等，統歸
      原告併用，其由原告另僱他人續造工程之用，延期之損失
      等，得由工程總價內扣除之，不足之數應歸被告或保證人
      負擔。
    3.查，原告既曾通知被告限期復工，而被告迄未再進場施作
      ，則原告嗣自行僱工訴外人昌暉公司、詮偉公司及陳容陞
      、曹金海、強毅工程公司，並動員其公司全體工作人員，
      日夜趕工，終於在限期內完成系爭工程，依上開約定，即
      非系爭契約所不許。且原告主張經計算後，其共計支出工
      程款540萬3,107元等之事實，除應扣除其中17萬2,500元
      部分，理由詳後述外，亦據其提出工資總合計表1件、資
      料表及各項書據影本各1宗為證（見本院卷第6至161頁）
      ，其餘為被告所不爭，從而，原告主張依承攬合約第22
      條之約定及民法第503條、第502條第2項規定，請求被告
      損害賠償，自屬有據。
（四）原告請求是否有據？原告就被告辯稱所支付之222萬812元
      其中之172,500元部分，係原告另外要求伊協助施作之L30
      插座，並非系爭工程之款項，表示該部分金額可以不請求
      （見本院卷第204頁）等語，其真意為何？
    1.按因可歸責於承攬人之事由，致工作逾約定期限始完成，
      或未定期限而逾相當時期始完成者，定作人得請求減少報
      酬或請求賠償因遲延而生之損害。前項情形，如以工作於
      特定期限完成或交付為契約之要素者，定作人得解除契約
      ，並得請求賠償因不履行而生之損害。又因可歸責於承攬
      人之事由，遲延工作，顯可預見其不能於限期內完成而其
      遲延可為工作完成後解除契約之原因者，定作人得依前條
      第2項之規定解除契約，並請求損害賠償。民法第502條、
      第503條分別定有明文。
    2.查，原告主張被告無故停工，有可歸責事由，而遲延工作
      ，既屬有據，雖其主張經計算後，共支出540萬3,107元云
      云，惟其既表示不再請求已支付被告之222萬812元其中之
      17萬2,500元，其真意自係同意予以扣除，則扣除後，原
      告實際共支出523萬607元，再扣除系爭契約原合約約定價
      款368萬元（見原告提出之工資總合計表第一列所載）後
      ，原告實際損失金額為155萬607元（計算式：5,403,107-
      172,500=5,230,607；5,230,607-3,680,000=1,550,607）
      。至被告辯稱原告工資總合計表所載之「5萬元（公司拿
      現金）」部分，係原告追加工程，人力不足，另外僱工協
      助施作所支付之點工工資，由伊代轉支付與訴外人乙○○
      （勝發水電工程行），非伊領取之工程款云云，則為原告
      所否認，被告亦未能舉證證明，所辯自非可取，不應扣除
      ，併此敘明。
五、綜上所述，原告主張被告無故停工，有可歸責事由，而遲延
    工作，既屬有據，被告辯稱係原告未依系爭承攬合約第5條
    付款辦法之約定付款，伊得拒絕繼續施工，無可歸責事由云
    云，則非可取。從而，原告主張依系爭承攬合約第22條之約
    定及民法第503條、第502條第2項規定，請求被告損害賠償
    ，於155萬607元（計算式：5,403,107-172,500=5,230,607
    ；5,230,607-3,680,000=1,550,607）範圍內，並加計自起
    訴狀繕本送達翌日即94年8月19日起至清償日止，按週年利
    率5%計算之法定遲延利息，為有理由，應予准許。其餘逾上
    開金額以外之請求，則為無理由，應予駁回。
六、假執行及免假執行之宣告：
    兩造均陳明願供擔保，請求宣告假執行及免為假執行，經核
    原告勝訴部分均無不合，茲分別酌定相當之擔保金額，併予
    以准許。原告其餘假執行之聲請，因訴之駁回而失所據，爰
    併予駁回。
七、兩造其餘主張及所提證據與本院上開論斷無涉或無違，不予
    贅述。
八、訴訟費用負擔之依據：民事訴訟法第79條。
中    華    民    國    95    年    5     月    9     日
                民事第一庭    法      官  張明輝
以上正本係照原本作成
如對本判決上訴，須於判決送達後20日內向本院提出上訴狀
中    華    民    國    95    年    5     月    9     日
                              法院書記官  周其祥
附錄：
民事訴訟法第392條
法院得宣告非經原告預供擔保，不得為假執行。
法院得依聲請或依職權，宣告被告預供擔保，或將請求標的物提
存而免為假執行。
依前項規定預供擔保或提存而免為假執行，應於執行標的物拍定
、變賣或物之交付前為之。


司法院資訊處製作；財團法人民間司法改革基金會備份。
